臺灣臺北地方法院民事判決　八十八年度重訴字第二五二號
　　原　　　告　　台北市政府財政局
　　法定代理人　　李述德
　　被　　　告　　甲○○
　　　　　　　　　戊○○
　　兼法定代理人　丁○○
　　被　　　告　　庚○○
　　　　　　　　　辛○○
　　　　　　　　　乙○○
　　　　　　　　　丙○○
　　兼法定代理人　己○○
右當事人間請求拆屋還地事件，本院判決如左：
    主    文
被告戊○○、庚○○、辛○○應自部分坐落於台北市○○區○○段二小段一七四號土
地中如附圖一所示A部分（面積捌拾貳點玖捌平方公尺）、B部分（面積貳拾玖點肆柒
平方公尺）、C部分（面積捌點零捌平方公尺）、D部分（面積壹佰捌拾伍點陸平方公
尺）、E部分（面積貳拾肆點伍陸平方公尺）、F部分（面積捌拾捌點平方公尺），
另部分坐落於台北市○○區○○段二小段一七一之八號土地中如附圖二所示甲部分（
面積捌拾捌平方公尺），門牌號碼為台北市○○路十一號之建物遷出。
被告丁○○應拆除主文第一項所示之建物，並將該建物所坐落之土地返還原告。
被告丁○○應給付如附表一所示之金額，及自民國八十八年二月五日起至清償日止，
按年息百分之五計算之利息。
原告其餘之訴駁回。
訴訟費用由被告戊○○、庚○○、辛○○負擔百分之五，被告丁○○負擔百分之九十
，餘由原告負擔。
本判決第一項於原告以新台幣貳拾陸萬元供擔保後，得假執行。
本判決第二項於原告以新台幣伍佰壹拾伍萬元供擔保後，得假執行。
原告其餘假執行之聲請駁回。
    事    實
甲、原告方面：
一、聲明：
  (一)被告甲○○、戊○○、庚○○、辛○○、乙○○、丙○○、己○○應自部分坐落
    於台北市○○區○○段二小段一七四號土地中如附圖一所示A至F部分，另部分坐
    落於台北市○○區○○段二小段一七一之八號土地中如附圖二所示甲部分，門牌
    號碼為台北市○○路十一號之建物遷出。
  (二)如主文第二項所示。
  (三)如主文第三項所示。
  (四)願供擔保請准宣告假執行。
二、陳述：
  (一)台北市○○區○○段二小段一七四號及一七一之八號土地（下合稱系爭土地）為
    台北市政府所有，原告為管理機關。惟系爭土地上，如附圖一所示A至F部分之範
    圍，及如附圖二所示甲部分之範圍，建有門牌號碼為台北市○○路十一號之房屋
    （下稱系爭建物）。被告居住於系爭建物之中，並無合法權利，為無權占有系爭
    土地，是依民法第七百六十七條、第一百七十九條之規定，提起本件訴訟。
  (二)系爭建物為被告丁○○所有，是被告丁○○無權占有系爭土地上，如附圖一所示
    A至F部分，及如附圖二所示甲部分，而受有相當於租金之利益，原告亦因此受有
    相當於租金之損害。計算不當得利之方式則依據台北市政府七月五日府財四字
    第八００四五七六九號函所載之台北市市有土地出租租金計收標準，及十月十
    二日府財五字第八三０四三九七０號函修正台北市市有土地出租租金計收標準，
    各占有人依據占用比例自民國八十年十月至八十二年六月止，按申報地價年息百
    分之六計算；自八十二年七月起按申報地價年息百分之五計算。是爰依不當得利
    之法律規定，請求被告丁○○給付附表一所示之金額。至其他被告對原告而言均
    屬無權占有，亦應遷出。
乙、被告方面：
壹、被告甲○○、乙○○、丙○○、己○○、辛○○未於言詞辯論期日到場，亦未提
    出準備書狀作何聲明或陳述。
貳、被告戊○○、丁○○未於最後一次言詞辯論期日到場，據其先前到場之聲明、陳
    述略以：
一、聲明：駁回原告之訴及假執行之聲請。
二、陳述：
  (一)系爭房屋已住了十年，最早可能是國防部蓋的，被告丁○○並沒有權利拆除，是
    向王將軍的太太萬樹禎買權利，並沒有所有權。（本院九十年十月五日言詞辯論
    期日筆錄參照）
  (二)系爭建物原是訴外人王樹權、萬樹楨、被告甲○○、乙○○、丙○○等一家人所
    居住，房屋落成後原本均有三軍總醫院駐軍幫忙整理房屋，但於訴外人王樹權死
    後，三軍總醫院之勤務支援便告終結。嗣因房屋面積過大難以整理，訴外人萬樹
    楨才委由被告丁○○代為管理，為方便管理之緣故，被告丁○○始住進系爭建物
    ，而轉變為目前之借住關係。訴外人萬樹楨、被告甲○○、乙○○、丙○○等也
    一直設籍於系爭建物。依據訴外人萬樹楨之陳述，系爭建物係國防部所建，而由
    三軍總醫院列管多年。被告戊○○、丁○○、庚○○、辛○○已經於台北市政府
    要求的八十九年年底以前，將系爭建物騰空歸還，且被告丁○○並非房屋起造人
    及官舍原配住戶，自不負不當得利及拆屋還地之義務。又被告丁○○雖曾繳交過
    系爭建物之房屋稅，但不能依此認定系爭建物之所有權屬被告丁○○所有。（被
    告丁○○九十年十月三十一日書狀參照）
  (三)被告丁○○是在約十年前住進去的，當時萬女士說房子太大，一個人住不方便，
    所以要被告丁○○去住，幫忙整理，被告丁○○曾經付了一點租金給萬女士，只
    是象徵性的付了新台幣（下同）二十萬元，是在十年前付的... 也有將近十年不
    知道萬女是到哪裡去了。（本院九十年十一月十二日言詞辯論筆錄參照）
、被告庚○○部分，同前述被告戊○○、丁○○之聲明、陳述。
    理    由
甲、程序方面：
一、被告甲○○、乙○○、丙○○、己○○、辛○○、戊○○、丁○○均未於言詞辯
    論期日到場，核皆無民事訴訟法第三百八十六條各款所列情形，爰依原告之聲請
    ，由其一造辯論而為判決。
二、按「國有財產撥給各地國家機關使用者，名義上雖仍為國有，實際上即為使用機
    關行使所有人之權利，故本院對於是類財產，向准由管領機關起訴，代國家主張
    所有權人之權利，被上訴人持有所有權狀及駐用房屋保管卡，原審認其得為起訴
    行使所有人之權利尚非無據。」最高法院五十一年台上字第二六八０號判例可資
    參照。經查本件原告主張系爭土地為台北市政府所有，其為管理機關之事實，業
    據其提出土地登記謄本在卷可稽，並為被告所不爭執，則原告以管理機關之地位
    起訴，揆諸前述判例意旨，自無不合，先予敘明。
乙、得心證之理由：
一、本件原告起訴略以：台北市○○區○○段二小段一七四號及一七一之八號之系爭
    土地為台北市政府所有，原告為管理機關。系爭土地上如附圖一所示A至F部分，
    及如附圖二所示甲部分，建有被告丁○○所有，門牌號碼為台北市○○路十一號
    之系爭建物。因被告無權占用系爭土地中如附圖一所示A至F部分及附圖二所示甲
    部分之範圍，是依民法第七百六十七條之規定，請求被告遷出；另因系爭建物為
    被告丁○○所有，是依民法第七百六十條之規定，請求被告丁○○拆除系爭建物
    並返還該建物所坐落之土地；且被告丁○○因無權占有系爭土地之前揭範圍，而
    受有相當於租金之利益，是並依據不當得利之法律關係，請求被告丁○○給付如
    附表一所示之金額等語。
二、被告甲○○、乙○○、丙○○、己○○、辛○○未於言詞辯論期日到場，亦未提
    出準備書狀作何答辯；被告戊○○、丁○○、庚○○則以：系爭建物並非被告丁○○所有，是被告丁○○無權拆除系爭建物，亦無賠償不當得利之責；又被告戊○○、丁○○、庚○○、辛○○已經於台北市政府要求的八十九年年底以前，將
    系爭建物騰空歸還，原告請求並無理由等語置辯。
三、本件原告主張系爭土地為台北市政府所有，原告為管理機關。系爭土地上如附圖
    一所示A至F部分，及如附圖二所示甲部分，建有門牌號碼為台北市○○路十一號
    之系爭建物之事實，業據其提出土地登記謄本、附圖一、二之台北市古亭地政事
    務所土地複丈成果圖為證，並為被告所不爭執，堪信為真實。
四、被告戊○○、丁○○、庚○○雖辯稱系爭建物並非被告丁○○所有，據訴外人萬
    樹楨之轉述，系爭建物應為國防部所建並三軍總醫院所列管云云，然查：系爭建
    物並無辦理保存登記之事實，為兩造所不爭執，是尚無從以建物登記推知系爭建
    物之所有權人，且系爭建物並非列管房舍之事實，亦有陸軍後勤司令部銓民字
    一八四八號函在卷可稽，故被告丁○○僅因訴外人萬樹楨之轉述，即辯稱系爭建
    物為國防部所有，尚難輕信（況訴外人萬樹楨早於八十三年七月三十一日死亡，
    有除戶戶籍謄本在卷可稽，故無從查證前述辯詞是否屬實）；次查，就何以得居
    住於系爭建物中之理由，被告戊○○、丁○○、庚○○先辯稱係向訴外人萬樹楨
    買權利、次稱「為方便管理之緣故，被告丁○○始住進系爭建物，而轉變為目前
    之借住關係」、又稱曾象徵性的付了二十萬元租金予訴外人萬樹楨等語（本院九
    十年十月五日言詞辯論筆錄、被告丁○○九十年十月三十一日書狀、本院九十年
    十一月十二日言詞辯論筆錄分別可資參照），先後之陳述不僅未曾一致，且相互
    矛盾，是被告戊○○、丁○○、庚○○執前詞辯稱被告丁○○並非系爭建物所有
    權人云云，尚難為本院所採信。就此，本院衡諸前情，並核以被告丁○○居住系
    爭建物已逾十年以上、曾於十年前交付二十萬元予訴外人萬樹楨、已有十年未曾
    見過訴外人萬樹楨、及曾繳交系爭房屋之房屋稅且並無異議等情（此均為被告丁○○所自陳），認縱於訴訟中未有被告丁○○與訴外人萬樹楨之買賣契約可為佐
    證，仍應認原告主張被告丁○○已於十年前取得系爭建物所有權之主張，較可採
    信。至被告戊○○、丁○○、庚○○雖另辯稱被告甲○○、乙○○、丙○○等尚
    設籍於系爭建物，故可見被告丁○○並非所有權人乙節，則因戶籍登記僅為行政
    管理措施，且一般而言，人民忽略遷移戶口登記之情形，亦非顯見，故無從依此
    認定被告丁○○並非系爭建物之所有權人，併此敘明。
五、被告戊○○、丁○○、庚○○雖另辯稱其等三人及被告辛○○已經遷出系爭建物
    云云，然查：本院於九十年十二月十一日勘驗系爭建物時（門牌號碼為台北市○○路十一號之建物，面對大門方向之右側係坐落於訴外人國有財產局所有之土地
    上，左側則為坐落於台北市政府所有之土地上之系爭建物），部分家具雖已移至
    右側建物，但核以該右側建物與左側之系爭建物間並無任何區隔，使用單一出入
    大門，且系爭建物中尚堆放有諸如木製床、書桌、衣櫃等之雜物之事實（有該日
    勘驗筆錄在卷可稽），本院認被告戊○○、丁○○、庚○○、辛○○仍有進入系
    爭建物，並用以堆置雜物之情形，是被告戊○○、丁○○、庚○○辯稱其等三人
    及被告辛○○已遷出系爭建物云云，尚難採信。
六、按「所有人對於無權占有或侵奪其所有物者，得請求返還之。對於妨害其所有權
    者，得請求除去之。有妨害其所有權之虞者，得請求防止之。」民法第七百六十
    七條定有明文。本件被告戊○○、丁○○、庚○○、辛○○仍居住於系爭建物並
    占有系爭土地上如附圖一所示A至F部分及如附圖二所示甲部分之事實，既認定如
    前述，且前述被告復無舉證其等有何占有該土地之權利，則原告依據前述法條之
    規定，請求被告戊○○、庚○○、辛○○遷出系爭建物，即有理由。又系爭建物
    既為被告丁○○所有，且於客觀上該建物之存在足以妨害台北市政府對系爭土地
    之所有權，則原告主張被告丁○○應將系爭建物拆除，並返還該建物所坐落之土
    地，亦屬有據。
七、次按「無法律上之原因而受利益，致他人受損害者，應返還其利益。」民法第一
    百七十九條前段定有明文；次按無權占有他人土地，可能獲得相當於租金之利益
    為社會通常之觀念，亦有最高法院六十一年台上字第一六九五號判例可資參照。
    本件被告丁○○以其所有之系爭建物無權占有台北市政府所有之土地，受有相當
    於租金之利益，並使原告受有損害，原告自得依不當得利法律關係請求被告返還
    因無權占有所受之利益。再者，「城市地方房屋之租金，以不超過土地及其建築
    物申報總價額年息百分之十為限。約定房屋租金，超過前項規定者，該管市、縣
    政府得依前項所定標準強制減定之。」土地法第九十七條雖定有明文，惟參酌最
    高法院六十八年台上字第三０七一號判例意旨，可知基地租金之數額，並非必達
    申報總地價年息百分之十最高額。經查，系爭建物位於台北市○○路旁、木造屋
    頂、並以水泥及木板隔間、交通便利，且系爭建物所占有之面積，共計三百六十
    五點零一平方公尺，相當寬敞，而系爭土地中之一七四號地號部分，自八十一年
    十一月起至八十三年六月間，公告地價為每平方公尺三萬八千八百元，自八十三
    年七月起至八十七年九月間，公告地價為每平方公尺四萬二千四百元，另一七一
    之八號地號部分，自八十五年十一月起至八十七年九月間，公告地價為每平方公
    尺四萬二千四百元之事實，有本院九十年十二月十一日勘驗筆錄、附圖一、二之
    複丈成果圖、土地登記謄本、及台北市地價證明書在卷可稽，並為兩造所不爭執
    。本院斟酌前述系爭土地坐落位置、附近繁榮程度、公告地價所呈現之客觀經濟
    價值、及被告丁○○所受利益等一切情狀，並考量台北市政府依據市有土地之利
    用狀況及經濟發展情形，通案調整市有土地租金應有其合理性等情，認原告以台
    北市政府七月五日府財四字第八００四五七六九號函所載之台北市市有土地出
    租租金計收標準、十月十二日府財五字第八三０四三九七０號函修正台北市市
    有土地出租租金計收標準、及前述公告地價為基準，並依據附表二、三所計算出
    之被告丁○○不當得利數額，應屬有理。
八、至原告請求被告甲○○、乙○○、丙○○、己○○應一併自系爭建物遷出之部分
    ，雖提出戶籍謄本為據，然戶籍謄本僅為行政登記，尚無從以此證明前述被告有
    實際居住於系爭建物並無權占有系爭土地之事實；且本院於九十年十二月十一日
    勘驗系爭建物時，亦未見前述被告居住於內，則原告主張前述被告應一併自系爭
    建物遷出，即乏所據。
九、從而，原告依據民法第七百六十七條之規定，請求如主文第一、二項所示，並依
    不當得利法律關係，且加計自起訴狀繕本送達被告丁○○翌日即八十八年二月五
    日起至清償日止，按年息百分之五計算之遲延利息，如主文第三項所示，均有理
    由，應予准許；至原告依據民法第七百六十七條之規定，請求被告甲○○、乙○○、丙○○、己○○應自系爭建物遷出之部分，則無理由，應予駁回。又原告陳
    明願供擔保，聲請宣告假執行，經核其勝訴部份，合於法律規定，爰酌定相當之
    擔保金額宣告之；其餘假執行之聲請，因該部份訴之駁回而失所依據，應予駁回
    。
十、本件事證已臻明確，兩造其餘攻擊防禦方法及所提之證據，核與判決結果無影響
    ，毋庸一一論述，附此敘明。
十一、結論：本件原告之訴為一部有理由，一部無理由，依民事訴訟法第三百八十五
    條第一項前段、第七十九條但書、第八十五條第一項但書、第三百九十條第二項
    之規定，判決如主文。
中　　　華　　　民　　　國　　九十一　　年　　　三　　　月　　 十四　　 日
                                            民事第三庭法      官　林鴻達
右為正本係照原本作成
如對本判決上訴，須於判決送達後廿日內向本院提出上訴狀
中　　　華　　　民　　　國　　九十一　　年　　　三　　　月　　 十四　　 日
　　　　　　　　　　　　　　　　　　　　　　　　　　　法院書記官　林秀娥
